【裁判字號】    88,簡上,57
【裁判日期】    890509
【裁判案由】    遷讓房屋
【裁判全文】
臺灣花蓮地方法院民事判決  八十八年度簡上字第五十七號
    上  訴  人  甲○○
    訴訟代理人  林武順律師
    被  上訴人  乙○○
右當事人間請求遷讓房屋事件，上訴人對於中華民國八十八年本院鳳林簡易庭八十八
年度林簡字第二八號第一審判決提起上訴，本院判決如左：
    主  文
原判決廢棄。
被上訴人在第一審之訴及假執行之聲請均駁回。
第一、二審訴訟費用由被上訴人負擔。
    事  實
甲、上訴人方面：
  一、聲明：如主文所示。
  二、陳述：除與原審判決書所載者相同茲予引用外，補稱：
            上訴人以上開土地及房屋原屬祖母乙○○（Ｚ000000000，與
            被上訴人同名，但實係二人）所有，而伊之婆婆陳秋妹（Ｚ00000
            0000，民國十五年生）為已故乙○○之長女，與被上訴人之父陳明
            山均屬合法繼承人，伊於六十四年間與吳明德（已故）結婚後即住於該
            址迄今，非無權占用。且有關繼承登記之過程，雖有陳秋妹等人拋棄繼
            承之文書，但為偽造並以倒填日期之方式為之，自不發生拋棄繼承之效
            力。
  三、證據：援用原審之立證方法。並提出相關拋棄繼承之土地登記申請書及其附件
            為證。
乙、被上訴人方面：
  一、聲明：駁回上訴。
  二、陳述：除與原審判決書所載者相同茲予引用外，補稱：
            上訴人確實為無權占有，且上訴人之婆婆陳秋妹已經拋棄繼承在案，上
            訴人自不得主張有權佔用。
  三、證據：援用原審之立證方法。
    理  由
一、本件爭點：
    上訴人主張系爭房屋係因繼承而使用（上訴人之夫吳明德其母親陳秋妹，為被繼
    承人乙○○之長女），為有權佔用。被上訴人則稱陳秋妹已經拋棄繼承，所以上
    訴人占有系無權占有。雙方之爭執在於究竟陳秋妹有無拋棄繼承？
二、民法第一一七四條：繼承人得拋棄其繼承權。前項拋棄，應於知悉其得繼承之時
    起二個月內，以書面向法院、親屬會議或其他繼承人為之。此為七十四年六月三
    日修正條文所規定。其修正理由為：本條第二項原規定，繼承人拋棄其繼承權時
    ，應以書面向法院、親屬會議或他繼承人為之。而我國民法規定之親屬會議，並
    非常設機構，向親屬會議為拋棄繼承之表示，窒礙難行。惟有向法院為拋棄繼承
    之表示，最為確實易行，且因其有案可查，可杜絕倒填年月日、偽造拋棄繼承之
    證明文件等情事，爰修正為拋棄繼承，應以書面向法院為之，以供法院處理上之
    參考。足以確認倒填日期之方式無法發生拋棄繼承之效力。
    又最高法院七十一年度台上字第四九四五號裁判稱：繼承因被繼承人死亡而開始
    ，繼承開始後，繼承人即取得被繼承人之財產；雖繼承權繼承人得拋棄之，且繼
    承之拋棄，溯及於繼承開始時發生效力，與未曾繼承同；但繼承人之拋棄繼承，
    如為無效，其原由繼承取得之財產，仍屬其所有。均先敘明。
三、經由拋棄繼承相關資料查悉，被繼承人乙○○之繼承人共有陳明山（長子）、陳
    秋妹（民國十五年生，私生長女，上訴人之婆婆），楊張金妹（長女）、陳秋妹
    （民國二二年生，次女，以下簡稱小秋妹）、陳春妹（三女），其中陳秋妹、楊
    張金妹、小秋妹均拋棄繼承。有關陳秋妹拋棄繼承部分所提出之印鑑證明，印鑑
    登記時間為七十八年九月二十一日，並當日核發印鑑證明，而以該印鑑所為之繼
    承拋棄書卻書立七十四年六月十五日，上訴人所稱倒填日期而為拋棄繼承是有所
    據。
    為本案之代書證人簡阿甜到院證稱（八十八年十二月二十八日準備程序），本件
    是七十八年才受理，到七十九年十一月十四日才送件，乙○○是七十四年四月十
    七日死亡，當時不必向法院拋棄，所以本來日期是寫七十八年，後來地政事務所
    通知補正在繼承發生兩個月內為拋棄之表示，所以才更正；陳秋妹之印鑑證明及
    拋棄書是陳明山拿來，陳秋妹本人沒有來，當時有私下拜訪過陳秋妹是否要辦拋
    棄繼承，陳秋妹說他們兄妹都談好了，就是當庭之陳秋妹（Ｚ00000000
    0，民國十五年生）。所以上訴人稱拋棄繼承系倒填日期，足堪認定。
    足以認定陳秋妹之拋棄繼承不發生法定效力，而其原由繼承取得之財產，仍屬所
    有繼承人所公同共有。
四、系爭房屋為未經登記之建物，現建物之納稅義務人由被上訴人之父陳明山之名義
    ，變更為上訴人之名義，上訴人與吳明德（已故）結婚後即住於該屋，而吳明德
    為陳秋妹（陳明山之妹）之子，陳明山與陳秋妹均為母親乙○○之繼承人，為雙
    方所不爭執。
    被上訴人由其父親陳明山到院稱：每人都有分到遺產，繼承過戶是代書辦的，印
    鑑證明是各自提出的。並由陳明山之妹陳春妹證實確實有遺產之分配，其分配內
    容為：財產分配是母親的意思，分給陳明山與伊，三個姊妹分到，伊與小秋妹分
    到糖廠附近房子，陳秋妹分到光復火車站附近，陳明山分到老家的房地，除張楊
    金妹是養女沒有分到其他人都有分到；伊的部分在母親生前就被上訴人的先生賣
    掉。
    然而上訴人否認陳明山及陳春妹所稱，並舉證人陳秋妹（上訴人之婆婆）證稱，
    拋棄繼承之印鑑證明是陳明山用騙的方式而交付，母親有說要將車站附近的地給
    伊，可是沒有錢辦理繼承過戶等語，惟陳春妹則稱火車站之土地是上訴人的先生
    吳明德向別人抵押借款，由伊還款後才登記為伊所有。（均參見八十八年十一月
    二十六日筆錄）。
    然而究竟有無分割遺產之協議，在共同繼承人之間猶有疑義。並由相關繼承登記
    之文件觀察，乙○○（祖母）之遺產分割後，是由陳明山及陳春妹繼承（陳明山
    繼承五筆土地、陳春妹繼承一筆土地），而陳秋妹、張楊金妹、小秋妹均拋棄繼
    承，在倒填日期之情形下本件拋棄繼承之效力均無法發生既定之效力，顯見遺產
    仍應為全體共有人所公同共有，將衍生遺產回復與否的問題。由此可知，上訴人
    占有係爭房屋是源之於婚姻關係，而其夫雖已過世，但使用其母親陳秋妹繼承自
    其祖母乙○○之遺產，在該遺產尚未釐清之際，遺產應為全體共有人所公共有，
    上訴人占有而使用，自有其適當之權源，而非無權占有。
    上訴人據非無權占有為上訴理由為可採，原判決未審酌倒填日期而衍生拋棄繼承
    無效，而為返還房屋之判決，認事用法即有未洽，應予廢棄，被上訴人於第一審
    之訴自應予以駁回。
五、據上論結，本件上訴為有理由，依民事訴訟法第四百三十六條之一第三項、第四
    百五十條、第七十八條，判決如主文。
中      華      民      國    八十九    年      五      月      九      日
                            臺灣花蓮地方法院民事庭
~B審判長法官  賴淳良
~B法      官  林麗玉
~B法      官  陳心弘
右正本証明與原本無異。
本件不得上訴。
~B法院書記官  陳萬山
中      華      民      國    八十九    年      五      月      十一    日


司法院資訊處製作；財團法人民間司法改革基金會備份。
